最高法院刑事判決　　　　　　　　　　110年度台非字第242號
上　訴　人　最高檢察署檢察總長
被　　　告　鄭賀謙
 

上列上訴人因被告公共危險案件，對於臺灣臺中地方法院中華民
國110年8月24日第一審確定判決（110年度交訴字第140號，起訴
案號：臺灣臺中地方檢察署110年度偵緝字第366號），認為違背
法令，提起非常上訴，本院判決如下：
    主  文
原判決撤銷。  
鄭賀謙駕駛動力交通工具發生交通事故，致人傷害而逃逸，累犯
，處有期徒刑伍月，如易科罰金，以新臺幣壹仟元折算壹日。
    理  由
壹、非常上訴理由稱：「一、按判決不適用法則或適用不當者，
    為違背法令，刑事訴訟法第378 條定有明文。又行為後法律
    有變更者，適用行為時之法律。但行為後之法律有利於行為
    人者，適用最有利於行為人之法律，刑法第2條第1項亦有明
    文。二、經查，被告鄭賀謙之肇事逃逸案件，告訴人楊芝雅
    斯時受有全身多處擦挫傷，經臺灣臺中地方法院於110年8月
    24日以110年度交訴字第140號判決，論被告以肇事致人傷害
    逃逸罪，累犯，處有期徒刑6月，並於110年10月12日確定，
    此有該案卷證可稽。被告固於109年8月13日觸犯肇事致人受
    傷而逃逸罪，然被告行為後，刑法第185條之4於110年5月28
    日經總統公布修正，並自同年月30日起生效施行。修正前之
    刑法第185條之4規定：『駕駛動力交通工具肇事，致人死傷
    而逃逸者，處一年以上七年以下有期徒刑。』修正後之條文
    則為：『駕駛動力交通工具發生交通事故，致人傷害而逃逸
    者，處六月以上五年以下有期徒刑；致人於死或重傷而逃逸
    者，處一年以上七年以下有期徒刑。犯前項之罪，駕駛人於
    發生交通事故致人死傷係無過失者，減輕或免除其刑。』經
    比較上揭修正前、後規定，修正後刑法第185條之4依行為人
    對法益侵害程度及結果為傷害、重傷害或死亡之不同，科以
    不同法定刑度，其中致人傷害而逃逸之法定刑，由修正前之
    『處一年以上七年以下有期徒刑』，修正為『處六月以上五
    年以下有期徒刑』，法定刑已較修正前為輕，自應以修正後
    之刑法第185 條之4第1項前段之規定較有利於被告。是依刑
    法第2條第1項之規定，本件被告所犯之肇事致人傷害而逃逸
    罪，應適用修正後刑法第185 條之4第1項前段之規定論處。
    乃原判決漏未審酌於此，仍依修正前之規定審判，而未適用
    修正後新法為判決，自有判決適用法則不當之違法。案經確
    定，且於被告不利，爰依刑事訴訟法第441條、第443條提起
    非常上訴，以資糾正及救濟。」等旨。
貳、本院按：
(一)非常上訴，係對於審判違背法令之確定判決所設之非常救濟
    程序，以統一法令之適用為其主要目的。是否應提起，應依
    據非常上訴制度之本旨，衡酌人權之保障、判決違法之情形
    及訴訟制度之功能等因素，而為正當合理之考量。倘與統一
    適用法令有關，或該判決違背法令且對於被告不利，非予透
    過重新裁判為救濟手段，不足保障被告人權者，即有提起非
    常上訴之必要性。至被告於判決確定後死亡，原確定判決之
    違背法令情形，並不因其死亡而獲糾正；而本於統一適用法
    令之旨趣，與非常上訴後判決之結果有無實益無關；且非常
    上訴程序，認非常上訴有理由，依法撤銷原確定判決另行判
    決時，係代替原審，依據原審所認定之事實，就其裁判時應
    適用之法律而為裁判，倘該違法判決又屬對被告不利，非常
    上訴後之判決縱無具體執行之可能，仍具使被告得回復原審
    判決時應獲得正確結果之抽象意義，難謂無提起非常上訴救
    濟之必要。是於判決確定後被告死亡，檢察總長仍得以該判
    決違背法令而提起非常上訴。本件被告鄭賀謙於原審判決確
    定後之民國110年11月4日死亡，檢察總長始對之提起非常上
    訴，於同年月22日繫屬於本院，依前揭說明，自屬合法。
(二)本件被告於109年8月13日7時33分許，駕駛車牌號碼000-000
    0 號自用小客車，沿臺中市太平區樹孝路由南往北方向行駛
    ，在樹孝路425 號前左迴轉時，違反注意車前狀況、轉彎車
    須禮讓直行車等義務，因過失而撞及楊芝雅所騎乘車牌號碼
    000- 000號普通重型機車，致人車倒地並身體受有輕度傷害
    （被訴過失傷害部分，因告訴人撤回告訴，原審另為不受理
    判決）。被告明知肇事致楊芝雅受有傷害，未採取救護或為
    其他安全措施，亦未報警處理，而留下倒地受傷之楊芝雅，
    逕自駕駛上開自用小客車逃離現場之公共危險案件，前經臺
    灣臺中地方法院以110年度交訴字第140號判決（下稱原判決
    ）適用刑法第185條之4（行為時）、第47 條第1項、第59條
    之規定，論以被告駕駛動力交通工具肇事，致人傷而逃逸罪
    ，處有期徒刑6月（累犯部分，依司法院釋字第775號解釋意
    旨，不加重其刑）確定。而刑法第185條之4 之規定，於110
    年5 月28日修正公布、同年月30日生效施行。修正前原規定
    ：「駕駛動力交通工具肇事，致人死傷而逃逸者，處一年以
    上七年以下有期徒刑。」修正後其第1 項規定：「駕駛動力
    交通工具發生交通事故，致人傷害而逃逸者，處六月以上五
    年以下有期徒刑；致人於死或重傷而逃逸者，處一年以上七
    年以下有期徒刑。」並另增訂第2 項：「犯前項之罪，駕駛
    人於發生交通事故致人死傷係無過失者，減輕或免除其刑。
    」比較修正前、後該條之規定，修正前對於逃逸之被告不分
    其就「肇事」有無過失，一律處一年以上七年以下有期徒刑
    ，修正後則將原規定「肇事」修正為「發生交通事故」，並
    以被告就「發生交通事故」有無過失，分別依第1項、第2項
    規定論處；有過失者，以造成傷亡程度輕重異其處罰，第 1
    項前段規定：「致人傷害而逃逸者，處六月以上五年以下有
    期徒刑」，後段則規定：「致人於死或重傷而逃逸者，處一
    年以上七年以下有期徒刑」；至被告於發生交通事故致人死
    傷係「無過失」者，依增訂第2 項規定：「減輕或免除其刑
    」。則駕駛動力交通工具因過失發生交通事故，致人受傷而
    逃逸，修正後之法定刑為有期徒刑6月以上5年以下，若宣告
    有期徒刑6 月以下，尚得諭知易科罰金，顯較修正前之有期
    徒刑1年以上7年以下為輕，修正後之規定對被告較為有利，
    依刑法第2 條第1項但書規定，自應適用修正後之刑法第185
    條之4第1項前段規定處斷。是本案應適用較有利之修正後新
    法，然原判決未為修正前、後規定之比較，逕適用修正前刑
    法第185條之4規定論處，自有適用法則不當之違誤。案經確
    定，非常上訴意旨執以指摘，洵有理由，且對被告不利，應
    由本院將原判決撤銷，另行判決如主文第2 項所示，以資救
    濟。
據上論結，應依刑事訴訟法第447 條第1項第1款，刑法第2條第1
項但書、第185條之4第1項前段、第47條第1項、第59條、第41條
第1項前段，判決如主文。
中    華    民    國   111    年    1     月    12    日
                  刑事第八庭審判長法  官  李  英  勇  
                                  法  官  楊  智  勝  
                                  法  官  吳  冠  霆  
                                  法  官  邱  忠  義  
                                  法  官  洪  兆  隆  
本件正本證明與原本無異
                                  書記官
中    華    民    國   111    年    1     月    13    日
附錄論罪科刑法條：
刑法第185條之4第1項前段
駕駛動力交通工具發生交通事故，致人傷害而逃逸者，處六月以
上五年以下有期徒刑。